臺灣臺北地方法院民事判決　　　　　　92年度重訴字第1100號
原　　　告　丁○○
訴訟代理人　杜英達律師
　　　　　　李采霓律師
複代理人　　謝啟明律師
被　　　告　癸○○
　　　　　　丙○○
　　　　　　庚○○○
　　　　　　戊○○
　　　　　　己○○
　　　　　　壬○○
　　　　　　子○○
　　　　　　丑○
　　　　　　甲○○
被　　　告　仲成投資股份有限公司
法定代理人　辛○○
被　　　告　仲冠投資股份有限公司
法定代理人　子○○
被　　　告　啟成投資股份有限公司
法定代理人　己○○
前列十二人共同
訴訟代理人　李永裕律師
被　　　告　乙○○
　　　　　　　　　　　　3樓
前列十三人共同
訴訟代理人　洪堯欽律師
上列當事人間返還不當得利事件，本院於民國九十四年八月三十
一日言詞辯論終結，判決如下：
    主  文
如附表一所示被告應依附表一「應返還股份」欄所示返還原告新
視波有線電視股份有限公司股股份；如不能返還，附表一所示被
告應依附表一「不能返還時之償還價額」所示金額償還原告。
原告其餘之訴駁回。
訴訟費用由被告丙○○、庚○○○、戊○○、己○○、壬○○、
子○○、丑○、仲成投資股份有限公司、仲冠投資股份有限公司
、乙○○、甲○○、啟成投資股份有限公司負擔三分之二，餘由
原告負擔。
本判決第一項於原告以如附表二所示之金額為附表二所示之被告
供擔保後，得假執行；如附表二所示之被告以附表二所示之金額
供擔保後，得免為假執行。
原告其餘假執行之聲請駁回。
    事實及理由
一、原告主張原告於民國89年2月間將名下所有及信託登記於訴
    外人黃世和等人之新視波有線電視股份有限公司（下稱新視
    波公司）股份20,500,000股及新視波公司89年度增資後之70
    0,000股股份，總股數共計21,200,000股出售予被告癸○○
    ，買賣價金新台幣（下同）1,155,000,000元。原告於新視
    波公司89年度增資繳款期限內，共繳交100,000,000元認購
    新視波公司10,000,000股之增資股。質言之，扣除前開已出
    售予被告癸○○之700,000股股份，餘9,300,000增資股為原
    告所有。因原告於89年3月5日舉家移民美國，同年月20日繳
    納增資股款後隨即出國，迄到90年11月9日財政部稽核組約
    談才回國，方知上述未出售予被告癸○○之9,300,000股增
    資股竟分別登記於其餘被告丙○○、庚○○○、戊○○、己○○、壬○○、子○○、丑○、乙○○、甲○○、啟成投資
    股份有限公司、仲成投資股份有限公司、仲冠投資股份有限
    公司等人名下。原告並未將系爭所有新視波公司9,300,000
    增資股出售予被告癸○○等人，惟前開原告所有系爭新視波
    公司9,300,000股增資股確經被告癸○○指定，分別登記於
    其餘被告丙○○等人名下，被告等人無法律上原因受有原告
    系爭新視波公司9,300,000股增資股之利益，致原告受有損
    害，爰依民法第179條、第181條規定，請求被告癸○○等人
    返還原告新視波公司2,025,000股份，並於被告不能返還時
    ，償還其價額等語。並聲明：被告癸○○及附表一所示被告
    ，應依附表一「應返還股份」欄所示返還原告所有新視波公
    司2,025,000股股份，如不能返還，被告癸○○及附表一所
    示被告應依附表一「不能返還時之償還價額」所示金額償還
    原告，並願供擔保請准宣告假執行。
二、被告辯稱：
（一）本件系爭買賣，係89年間，被告代表辜啟允等人，以「股
      權收購及股份互易方式」整合台北縣中永和地區之有線電
      視收視戶，當時台北縣中永和地區，有新視波有線電視股
      份有限公司、太極系統及雙星公司，經營有線電視播送，
      ，原告同意將其投資於前開新視波公司及太極系統所屬權
      益計算應得之收視客戶全數出售與被告，俟後新視波、太
      極、雙星三個經營團體，再依協議比例辦理「股份互易」
      整合，系爭買賣契約書，即為被告與整合前新視波公司負
      責人之原告，所簽立之買賣契約。
（二）由於有線電視公司擁有收視客戶之數目，係業界計算有線
      電視公司價值之主要基礎，故業者進行併購整合時，均先
      以收視客戶數，算出參與整合公司之總價，再輔以其他附
      帶條件，決定併購整合之最終價碼。就本件言，原被兩造
      同意新視波公司、太極系統與雙星公司整合後，總收視客
      戶數以100,000戶計算，原被雙方約定每戶計價15,000元
      ，100,000戶總計價格為150,000,000,000元。原告合計其
      投資於新視波及太極之整合總持股比例為56.26006%，150
      ,000,000,000 元乘以前開比例，得出843,900,900元，去
      尾數後，暫得843,000,000元，另原告當時要求作其他款
      項之補貼，雙方商議後，同意就(1)原告應給付與頻道供應
      商和威公司之款項9,000,000元。(2)原告於本交易前為整
      合名揚播送系統，所支付與名揚播送系統股東之款項130,
      000,000元。(3)原告墊付給三家公司之股東往來款項約
      200,000,000元（分別為新視波播送系統股份有限公司（
      下稱新視波播送公司）約120,000,000元；雙星17,990,
      000元；雙鑽59,800,000元），加計金額作補貼，合計原
      告出售之價款為1,155,000,000元。
（三）原告及其關係人於整合前新視波公司之持股計20,500,000
      股，系爭買賣契約書第2條記載原告售予被告之股份為21,
      200,000股，係因原告與本交易當時新視波公司一位實質
      股東「侯耀仁」先生（其所屬股份計1,750,000股，分別
      登記於廖永松、賴葉鑑、林家榕及劉洪金傳四人名下，）
      ，於股權之移轉，尚未交待清楚，故特別約定由原告保留
      應歸屬侯耀仁股份互易整合後之1,050,000股，由原告與
      侯耀仁洽議股份是否出讓，至於侯耀仁於整合前之新視波
      公司所擁有之1,750,000股扣除原告保留之1,050,000 股
      後，所多出之700,000股，則併同原告出售之20,500,000
      股，交付被告負責作為三家公司整合股份互易之用，因而
      有700,000股之出入。
（四）新視波公司89年辦理100,000,000元之現金增資，增資股
      所須繳納之股款，係被告請原告先行墊借，為此被告並以
      年利率6. 75%計算，計約付一個月之利息，計565,811元
      之利息與原告，此一事實，從合約書第4條第2款第三行載
      明「加計乙方（指被告）墊款利息565,811元」，且原告
      於93年2月25 日本院庭訊時，亦親口證稱收訖利息無誤。
      而原告墊借之100,000,000元，嗣由被告以新視波公司償
      還對新視波播送公司欠款之方式，將66,387,319元轉入新
      視波播送公司，再由新視波播送公司充作供「應付票據」
      （係原告應付－其於本交易前已整合名揚播送系統，所應
      支付與名揚播送系統股東款項－之票據）兌現所須之款項
      ，支付與持有新視波播送公司票據之第三人。其餘款項
      33,612,681元，則由被告於89年4月28日以新視波播送公
      司名義匯還原告補足還款1億元。新視波公司89年增資股
      之股款，既係被告向原告借用款項而繳納，被告自應為增
      資股股票之所有權人。
（五）系爭買賣契約第2條所記載之21,200,000股股票，真正之
      意思是本於原告被告間系爭買賣契約之全盤意旨，原告必
      須交付被告之股票總數，並非被告向原告購買股票之數量
      ，尤與買賣契約成立後，始進行增資股繳款之增資股無關
      。再者，本件被告除癸○○與原告曾有接觸外，其餘被告
      等人，均未與原告有任何接觸，被告等人並未自原告處收
      受任何利益，無因被告等人受利致原告受損之事實，無從
      構成民法上之不當得利，原告提起本件之訴實無理由。並
      聲明：原告之訴駁回，如受不利判決，被告願供擔保請准
      宣告免為假執行。
三、兩造不爭執之事實：
（一）原告於89年2月間將名下所有及信託登記於訴外人黃世和
      等人之新視波公司股份出售予被告癸○○。
（二）系爭新視波公司1000萬股增資股款，係由原告出資100,00
      0,000元認購。
（三）如附表一所示之系爭增資股股票，分別登記於如附表一所
      示被告之名下。
四、按無法律上之原因而受利益，致他人受損害者，應返還其利
    益。又不當得利之受領人，除返還其所受之利益外，如本於
    該利益更有所取得者，並應返還。但依其利益之性質或其他
    情形不能返還者，應償還其價額，民法第179條、第181條有
    明文規定。經查：
（一）依原告與被告癸○○間於89年2月3日所訂立之新視波公司
      股份買賣協議書中約定：「乙方（即原告）就其所有及以
      他人名義信託持有之新視波公司發行股份數82%之股份，
      共20,500,000股，以1,155,000,000元賣與甲方（即被告
      癸○○）」，又原告與被告癸○○於89年2月29日所訂立
      之買賣契約書第2條亦明文約定：「乙方（即原告）售予
      甲方（即被告癸○○）之新視波公司股份，共21,200,000
      股，為新視波公司發行股份數84.8%；其併包含親視波公
      司與太極有線播送系統整合前乙方所持有之太極有線播送
      系統25.2145%之股份（整合後為新視波公司7.06006之股
      份）。」等情，業據原告提出被告不爭執真正之買賣協議
      書、買賣契約書影本各一份在卷可稽，而證人即系爭買賣
      契約書之見證人蔡正廷律師於本院92年9月24日庭訊時證
      稱：「（你所見證的買賣契約，原告出售多少股票給癸○○？）21,200,000股，在契約書第2條有記載。」、「（
      為何只保管20,500,000股的股票？）我有問過原告，原告
      說另外700,000股是增資股。」、「（請問你見證的那天
      有無問原告出售的股數是多少？）有，因為當天清點股票
      只有20,500,000股，與賣賣契約不同，我有問原告，原告
      說另外700,000股是增資股。」，顯見系爭買賣契約書中
      ，買賣標的並未包括如附表一所示之系爭新視波公司之增
      資股。被告雖辯稱：系爭買賣契約第2條所記載之21,200,
      000股股票，真正之意思是本於系爭買賣契約之全盤意旨
      ，原告必須交付被告之股票總數，並非被告向原告購買股
      票之數量，尤與買賣契約成立後，始進行增資股繳款之增
      資股無關云云，惟在系爭買賣協議書及買賣契約書均未明
      文約定買賣標的包括如附表一所示之新視波公司之增資股
      之下，被告復未就其上開辯稱舉證以實其說，被告之前開
      所辯尚難採信。
（二）系爭新視波公司1000萬股增資股款，係由原告出資繳付10
      0,000,000元等情，為兩造所不爭執，已如前述，被告雖
      辯稱原告出資認購增資股，係代被告認購，100,000,000
      元之認購增資股代墊款，被告業以轉帳代償方式及現金如
      數清償原告，並於系爭契約書第4條第2項明文規定，給付
      565,811元之墊款利息予原告云云，惟原告否認被告有代
      其支付名揚播送系統之應付票據及匯款至原告玉山銀行帳
      戶清償之情事，被告固提出簽呈、匯款回條、存款憑條等
      件為證，惟被告提出之簽呈係新視波公司人員自行製作，
      其並未提出由被告癸○○匯款至原告帳戶之憑證，而被告
      提出之匯款回條，均係由新視波公司匯款至新視波播送公
      司，被告提出之存款憑條，存款人亦均為新視波公司，是
      依被告所提出之證據，尚不足以證明被告業以轉帳代償方
      式及現金如數清償原告所繳納之增資股款。至兩造間所簽
      訂之買賣契約書第4條第2項雖有提及「墊款利息565,810
      元」，惟原告否認係指100,000,000元增資股款之墊款利
      息，並主張該墊款利息係因初始與被告癸○○商談買賣系
      爭新視波股票時，被告癸○○承諾簽約半個月內支付全部
      價金完竣，詎89年2月3日兩造簽訂新視波公司股份買賣協
      議書時，被告癸○○竟改稱買賣價金無法於半個月內全數
      給付，僅能於同年2月25日支付二分之一，2 個月後，即4
      月25日再支付原告其餘價款，則原告勢將無法如期清償而
      須再額外支付利息，因而被告癸○○承諾補償原告因之所
      受利息損失，並明文規定於正式契約中等語，並提出計算
      式乙紙在卷可參，被告並未就買賣契約書第4條第2項之「
      墊款利息」即係1億元增資股款之墊款利息等情，舉證以
      實其說，且若以年利率6.75%計算，100,000,000元1個月
      的利息係562,500元，與565,811元完全不符，是尚難謂買
      賣契約書第4條第2項之「墊款利息」即係指原告代被告癸○○出資100,000,000元之利息。故被告辯稱原告出資認
      購增資股，係代被告認購，100,000,000元之認購增資股
      代墊款，被告業以轉帳代償方式及現金如數清償原告云云
      ，委不足採。
（三）綜上，原告與被告癸○○之買賣標的並不包括如附表一所
      示之增資股，而系爭增資股係登記於如附表一所示之被告
      名下，已如前述，是原告依民法第179條、第181條之規定
      ，請求附表一所示被告依附表一「應返還股份」欄所示返
      還原告所有新視波公司股份，如不能返還，附表一所示被
      告應依附表一「不能返還時之償還價額」所示金額償還原
      告，即屬有據。至原告向被告癸○○請求部分，因系爭增
      資股股票均未登記於被告癸○○名下，是原告與被告癸○○間並無利益所得之移動，故原告向被告癸○○之請求，
      即屬無據。
五、從而，原告依據不當得利之法律關係，請求附表一所示被告
    依附表一「應返還股份」欄所示返還原告所有新視波公司股
    份，如不能返還，附表一所示被告應依附表一「不能返還時
    之償還價額」所示金額償還原告，即無不合，應予准許。逾
    此部分之請求，則無理由，應予駁回。
六、兩造均陳明願供擔保，聲請宣告假執行及免為假執行，就原
    告勝訴部分，經核均無不合，爰分別酌定相當擔保金額准許
    之。至原告敗訴部分，其假執行之聲請已失所附麗，應併予
    駁回。
七、因本案事證已臻明確，兩造其餘主張陳述及所提之證據，均
    毋庸再予審酌，附此敘明。
八、結論：原告之訴為一部有理由，一部無理由，依民事訴訟法
    第79條、第85條第1項、第390條第2項、第392條第2項判決
    如主文。
中　　華　　民　　國　　94　　年　　8　　月　　31　　日
                  民事第六庭法　官　郭美杏
以上正本係照原本作成。
如對本判決上訴，須於判決送達後二十日之不變期間內，向本院
提出上訴狀。
中　　華　　民　　國　　94　　年　　8　　月　　31　　日
                            書記官  池東旭
